【裁判字號】    92,上易,554
【裁判日期】    920902
【裁判案由】    偽造文書
【裁判全文】
臺灣高等法院臺中分院刑事判決          民國九十二年度上易字第五五四號
    上  訴  人  臺灣彰化地方法院檢察署檢察官
    上  訴  人
    即  被  告  乙○○
    選任辯護人  陳廷墉律師
    上  訴  人
    即  被  告  己○○
    選任辯護人  周春霖律師
    上  訴  人
    即  被  告  丙○○
    選任辯護人  洪崇欽律師
    上  訴  人
    即  被  告  丁○○
    選任辯護人  吳榮昌律師
右上訴人因偽造文書案件，不服臺灣彰化地方法院中華民國九十二年一月十七日第一
審判決（民國九十年度易字第一六三七號，起訴案號：臺灣彰化地方法院檢察署民國
八十八年度偵字第一０七六一號），提起上訴，本院判決如左：
    主      文
原判決撤銷。
乙○○、己○○、丙○○、丁○○均無罪。
    理      由
一、公訴意旨略稱：被告乙○○係向陽春建設股份有限公司（以下簡稱向陽春公司）
    之負責人，被告己○○係建築師，被告丙○○係新國營造工程有限公司（以下簡
    稱新國公司）負責人，被告丁○○係新世紀營造股份有限公司（以下簡稱新世紀
    公司）負責人。於民國（下同）七十九年間，乙○○在彰化市○○○○段二０八
    號土地上，起造集合式住宅，以向陽春公司為起造人，委託己○○建築師設計建
    築基地地下一層、地上十層、四棟共計一百四十七戶之挑高開放空間集合式住宅
    ，大樓建築名為「桂林園」，營造部則由新國公司負責人丙○○執行該建築樓房
    之土木營造部分。乙○○明知新國公司僅有丙級營造廠執照，並無承造上開大樓
    建築物專業知識與能力，乙○○竟與丙○○、己○○、丁○○基於犯意之聯絡，
    由乙○○向甲級營造商新世紀公司負責人丁○○借牌，於七十九年九月十七日，
    經彰化縣政府工務局以彰工管建字第一六四四０號核准建築後，實際係由僅有丙
    級營造資格之新國公司負責施工建造，惟建造完成後，竟以有甲級營造資格之新
    世紀公司為營造廠之名義，於八十二年九月二十七日向彰化縣政府申請核發使用
    執照，並於同日取得使用執照，明知為不實之事項，而使彰化縣政府承辦之公務
    員為不實之記載，足生損害於甲○○等購屋戶及彰化縣政府工務局關於建造執照
    業務管理之正確性。嗣因八十八年九月二十一日「集集大地震」而發生受損，影
    響甲○○等購屋戶之權利。因認為被告乙○○、己○○、丙○○、丁○○共同涉
    嫌刑法第二百十四條之使公務員登載不實文書罪云云。
二、本件公訴人認為被告等四人，共同涉嫌刑法第二百十四條之使公務員登載不實文
    書罪，係基於被告乙○○在偵查中供稱，伊知道「桂林園」是新世紀公司轉包給
    新國公司建造。被告己○○在偵查中供稱：「桂林園」應由甲級之營造公司建造
    ，不可由乙級之營造公司建造。被告丁○○在偵查中供稱，伊在台北，實在太遠
    了，當時伊有找人來監工，彰化工地沒有固定的人，且沒有參與做工，只是看看
    而已，且告訴人等所提出之「桂林園」大廈照片，該大樓樓頂顯著處，亦鑲載「
    新國營造承建」等語，足見該棟「桂林園」大廈係由乙級之新國公司所承建，並
    非新世紀公司所承建。被告等四人，均明知新國公司僅有乙級建造能力，竟仍由
    新國公司負責建造，再以甲級營造之新世紀公司聲請建物使用執照，被告等四人
    顯有使公務員登載不實文書之犯意聯絡云云。訊據被告等四人，均矢口否認有使
    公務員登載不實文書之犯行，被告乙○○辯稱：伊僅有委託新世紀公司承造「桂
    林園」，並未與新國公司有所接觸，由於後來伊擔任民意代表，向陽春公司主要
    業務就由總經理柯克昌負責經手，伊不清楚為何找新世紀公司來施工，此部份亦
    由柯克昌覓得營造廠商，新世紀公司施工過程，均有與向陽春公司聯絡等語。被
    告己○○辯稱：伊於「桂林園」興建期間，包含地下層開挖及各樓層灌漿，均會
    親赴工地實際了解施工狀況，依現場之看板記載及申報開工資料，均係記載由新
    世紀公司負責承造，伊雖有於施工現場見過被告丙○○，但認為被告丙○○係工
    地主任，並不清楚新國公司有無於現場施工；且建築師在監造時，係對於「工程
    是否有依照設計圖說施工」及就「工程必須勘驗部分」會同承造人按時申報，如
    負勘驗之責，亦係就工程本身為之，並非有權審查承造人之身分與資格；又建管
    機關在發給使用執照前，尚需派員查驗主要構造、室內隔間、主要設備等與設計
    圖樣是否相符，並非一經申請，公務員即有登載及發給使用執照之義務，就此部
    分亦無使公務員登載不實之情事等語。被告丙○○辯稱：伊並未承攬「桂林園」
    之大樓興建工程，只是因為新世紀公司位在北部，對於彰化地區之營造包商較不
    熟悉，故由伊出面幫忙找尋施工人員，並非由新國公司負責實際施作；至於大樓
    外牆貼附之「新國營造承建」字樣，純係伊為達廣告效果，增加公司知名度，未
    經被告乙○○、己○○、丁○○等人同意擅自為之，與實際興建工程之情形並不
    相符，且伊不知使用執照記載內容為何，使用執照內亦無登載伊之姓名或新國公
    司等文字，難認伊與其餘共同被告有何犯意聯絡可指等語。被告丁○○辯稱：新
    世紀公司確實有承攬「桂林園」之興建工程，伊亦曾經南下前來查看進度，至於
    日常工程之進行接洽，則委由公司股東林萬益就近處理，新世紀公司亦曾指派技
    師陳國昌至現場了解，伊也是事後才知道被告丙○○擅自將新國公司之字樣貼附
    於大樓頂部外牆等語。按犯罪事實應依證據認定之，無證據不得推定其犯罪事實
    ，刑事訴訟法第一百五十四條定有明文。又事實之認定，應憑證據，如未能發現
    相當證據，或證據不足以證明，自不能以推測或擬制之方法，以為裁判之基礎，
    最高法院四十年度台上字第八六號亦著有判例。經查本件「桂林園」大廈係由新
    世紀公司向向陽春公司承攬興建，此有工程合約書附本院卷可證。又新世紀公司
    確曾派技師陳國昌監工，亦據證人林萬益、陳國昌於原審證述屬實，而新世紀公
    司承攬「桂林園」大廈工程時，購買預拌泥土、鋼筋、鋼筋組立、水泥、紅磚、
    鷹架工程、鋁門窗工程、扳模工程等工程材料成本，均由新世紀公司付款，金額
    據新世紀公司提出之金額，即有四千多萬元，此有統一發票影本一百九十六張附
    本院卷可證，若新世紀公司未承攬「桂林園」大廈工程，豈會支出四千多萬元工
    程材料成本款項，足證新世紀公司確有承建「桂林園」大廈。又依營造業管理規
    定第廿二條規定：「營造業所承攬之工程，其主要部分應自行負責施工，不得轉
    包。但專業工程部分得分包有關之專業廠商承辦」。則新世紀公司承攬「桂林園
    」大廈，自得將部分工程分包給其他營造公司營造，雖轉承包部分工程之新國公
    司係乙級營造業（有台中市政府九十一年四月廿三日府工建字第０九一００五四
    七０三號函可按），但此並不能改變新世紀公司係原承攬人之地位。是以新世紀
    公司為「桂林園」大廈之承造人申請建造核准及申請使用執照，並無使公務員登
    載不實文書之可言。至「桂林園」大廈建造完成後，其大樓樓頂顯著處，鑲有「
    新國公司承建」字樣，或係該公司自作廣告，畢竟孰為直接承攬人，未可逕以該
    字樣為斷，況若新國公司果係向其他公司借牌違法申辦建築及執照事宜，當有畏
    罪心虛之情，掩飾罪證猶恐不週，應不致竟大剌剌將「新國公司承建」字樣鑲於
    樓頂。綜上所述，被告等上開之辯解可予採信，此外並無其他積極證據，足以證
    明被告等有使公務員登載不實文書之犯行，其等犯罪尚屬不能證明，原審疏未詳
    查，對於被告等四人，遽為論罪科刑，尚有未當，檢察官上訴意旨指原判決量刑
    太輕，並無理由，而被告等四人上訴意旨指摘原判決不當，為有理由，應由本院
    將原判決撤銷改判，被告等四人爰依法均為無罪之諭知。
據上論斷，應依刑事訴訟法第三百六十九條第一項前段、第三百六十四條、第三百零
一條第一項，判決如主文。
本案經檢察官戊○○到庭執行職務。
中      華      民      國      九十二   年       九      月     二     日
                                臺灣高等法院臺中分院刑事第五庭
                                      審判長法  官  袁  從  楨
                                            法  官  郭  同  奇
                                            法  官  胡  森  田
右正本證明與原本無異。
不得上訴。
                                            書記官  林  振  甫
中      華      民      國      九十二   年       九      月     三     日
                                                                        Ｉ


司法院資訊處製作；財團法人民間司法改革基金會備份。
